【裁判字號】    90,上訴,1744
【裁判日期】    900817
【裁判案由】    妨害自由等
【裁判全文】
臺灣高等法院刑事判決                  九十年度上訴字第一七四四號
    上  訴  人
    即  被  告  丙○○
                甲○○
右上訴人因妨害自由等案件，不服臺灣台北地方法院八十八年度訴字第六五三號中華
民國九十年四月十三日第一審判決（起訴案號：臺灣台北地方法院檢察署八十八年度
偵字第一○五四號），提起上訴，本院判決如左：
    主      文
上訴駁回。
    事      實
一、緣乙○○因積欠原任職酒店經理丙○○酒帳款新台幣（下同）十二萬元數年未還
    ，民國八十七年十二月十九日凌晨，丙○○、甲○○獲知乙○○及友人又至台北
    市○○○路○段八十七號六樓「富貴人生酒店」飲酒，竟與另三名年籍不詳之成
    年男子基於共同犯意聯絡，先至該酒店樓下守候，當日凌晨四時許，乙○○及友
    人李建民甫出大樓，即由丙○○等人趨前，先由該三名姓名、年籍不詳之男子出
    言索討欠款，並以拐杖鎖等毆擊乙○○，致其受有頭部外傷、右側頭頂部撕裂傷
    、右手臂挫傷等傷害，繼則挾持其坐上甲○○駕駛之ＣＫ─一六八九號自用小客
    車，前往陽明山區而限制其行動自由，強迫其交出台灣省合作金庫票號0000
    000號發票人明台產物保險公司、發票日八十七年十二月二十四日、金額二十
    萬元支票乙張、行動電話乙具及新竹企銀提款卡等物，並逼問提款卡密碼，推由
    其中一名年籍不詳之成年男子下車，於士林農會陽明分會提款機提領現金二萬六
    千元，並另令其簽下乙紙五十萬元之本票，持該本票以相機拍照而使人行無義務
    之事後，始將車駛往台北市○○○路「慶生醫院」附近，讓乙○○下車就醫。
二、案經被害人乙○○訴由臺北市政府警察局大安分局報請臺灣臺北地方法院檢察署
    檢察官偵查起訴。
    理      由
一、迅據上訴人即被告丙○○、甲○○固承認於八十七年十二月十九日凌晨四時許與
    乙○○在富貴酒店前發生爭執之事實，惟否認有何妨害自由、傷害及強制罪之犯
    行，被告丙○○辯稱：當天伊欲至富貴人生酒店繳交會款，並請甲○○搭載前往
    ，因會首告知乙○○現在樓上喝酒，才去向乙○○索債，孰料乙○○竟出手毆打
    被告，經出入酒客路人見狀看不過去才動手打乙○○，伊並未動手，後伊建議至
    警察局解決，經乙○○答應後該二名酒客幫忙將邱推上甲○○駕駛之自小客車，
    途中乙○○答應償還債務，二名酒客始下車，因等不到乙○○朋友送錢過來，伊
    就將之送往醫院，其間並無強押、毆打乙○○，亦未取其提款卡、支票、本票用
    以抵債云云，被告甲○○辯稱：當天在車內等丙○○繳會款，後來丙○○說他們
    在打架，伊過去看到有二名酒客在打乙○○，還過去將他們拉開，後來邱答應要
    到派出所解決，伊才開車載他們過去，途中邱說不要去警察局願私下解決，該二
    名酒客才下車，伊並將邱送到醫院門口云云。經查：右揭犯罪事實，業據告訴人
    乙○○指述：「我曾在丙○○所任職之酒店消費並簽帳，而至今都還沒有付清，
    今日（即十九日）凌晨我與友人到富貴人生喝酒消費，約凌晨四時要離開時在樓
    下便看到丙○○率三名男子等我下樓，三名男子便開口說債要不要還，就手持機
    車鎖敲打我的頭部並拳打腳踢，之後便拖我押到車內，在車內由丙○○之男朋友
    開車（即甲○○）．．．把我押往陽明山，車內並強行拿走我身上之支票、提款
    卡及行動電話．．．並強逼我供出該提款卡之密碼．．．再由丙○○叫小弟持提
    款卡提領新台幣二萬六千元，又叫小弟買本票硬叫我簽下五十萬元的本票，再叫
    我雙手持該簽下之五十萬之本票他們以拍立德相機拍照。」等語甚詳（見偵查卷
    第十四頁），核與當場目擊之證人李建民證述：「我當日與邱一起去喝酒，當日
    有四男一女（其中二人即為丙○○及甲○○），將我們二人拉到走廊旁邊，接著
    他們只拉邱去旁邊講話，我問該女子何事，她說這是她與邱之間的事與我無關，
    叫我不要插手，談話內容我不清楚，我看到其中有一男子拿機車大鎖敲邱的頭，
    邱的頭流血，被拉上一部ＣＫ－１６８９號ＴＯＹＯＴＡ車，顏色我不會形容」
    （見偵查卷第四十六頁）等情節悉相符合。此外，乙○○因遭被告等夥同其他年
    籍不詳成年男子傷害致受有頭部外傷、右側頭頂部撕裂傷、右手臂挫傷傷害，並
    住院四天治療等情，亦有慶生醫院八十七年十二月二十二日診斷證明書及乙○○
    受傷照片八張附卷可按，雖被告等均辯稱因路人看不慣乙○○毆丙○○，才將乙○○打傷，丙○○並提出驗傷診斷書為證，惟由丙○○提出之驗傷診斷書觀之，
    其僅受有後頭部腫、痛２Ｘ２公分之輕微傷勢，衡諸常情，縱令乙○○確實有傷
    害丙○○，亦僅是徒手而無以其他器具傷之，路人既與乙○○素不相識，渠等因
    路見不平僅須將二人拉開即可，實不可能對乙○○造成須住院四日之傷害。又被
    告雖辯稱係乙○○自願上車，並未逼問其密碼盜領存款云云，然被告所有新竹企
    銀00000000000帳號提款卡於八十七年十二月十九日上午五時五十九
    分至六時六分許，遭不詳姓名男子分二次盜領二萬元及六千元之事實，有上開帳
    號存款交易明細表及提款照片二紙附卷可稽，雖上開照片因頭戴安全帽而無法辨
    認相貌，惟被告不僅指認上開提款人即為限制其行動自由之成年男子之一（見偵
    查卷第十六頁背面），且其領款之地點為士林農會陽明分會，即在陽明山附近，
    若依被告所辯搭載乙○○僅在台北市區內，何以乙○○之提款卡在陽明山會有提
    款紀錄？此不僅證明被告等逼問乙○○上開提款卡密碼盜領存款，與前開李建民
    證述目擊乙○○於四時許遭被告等強押入車內之證言相佐，益證被告等確有限制
    乙○○行動自由至陽明山之犯行。又乙○○遭被告等強行取走之明台產物保險公
    司開立票號0000000號，發票日八十七年十二月二十四日，金額二十萬元
    之支票，業經乙○○於八十八年一月五日申請票據掛失止付等情，亦有八十八年
    一月五日票據掛失止付通知書附卷可稽，顯見上開支票確係由被告等強行取走無
    誤。是本件事證已明確，被告等犯行堪以認定。
二、核被告丙○○、甲○○所為，係犯刑法第二百七十七條第一項之傷害罪及第三百
    零二條第一項之剝奪人之行動自由罪，其中被告等雖強迫乙○○交出之二十萬元
    支票、提款卡、行動電話，並強迫其簽下本票拍照使其行無義務之事，然被告等
    使人行無義務之事低度行為，應為剝奪人行動自由之高度行為所吸收，不再論以
    同法第三百零四條之強制罪。被告二人與上開年籍不詳之成年男子，就上開犯行
    有犯意聯絡及行為分擔，均為共同正犯，又被告等所犯上開傷害罪及剝奪人之行
    動自由罪間，有方法目的之牽連關係，應從一重之剝奪人之行動自由罪論處。又
    九十年一月十日公佈修正後之刑法第四十一條第一項規定：「犯罪最重本刑為五
    年以下有期徒刑以下之刑之罪，而受六個月以下有期徒刑或拘役之宣告，因身體
    、教育、職業或家庭之關係或其他正當事由，執行顯有困難者，得以一元以上三
    元以下折算一日，易科罰金。但確因不執行所宣告之刑，難收矯正之效，或難以
    維持法秩序者，不在此限。」，並於同月十二日生效，則被告行為後刑法第四十
    一條已修正生效，與修正前之同法第四十一條比較，以修正後之規定較有利於行
    為人，依刑法第二條第一項前段規定，仍應適用裁判時即修正後之刑法第四十一
    條第一項前段規定。原審同此事實認定，依刑法第二條第一項前段、二十八條、
    第二百七十七條第一項、第三百零二條第一項、第五十五條、第四十一條第一項
    前段、罰金罰鍰提高標準條例第一條前段、第二條之規定，並爰審酌被告等二人
    不思以正當途徑索取債務、且犯後猶矢口否認犯行一切情狀，分別量處有期徒刑
    五月，並諭知易科罰金之折算標準，其認事、用法及量刑均無不當，被告二人上
    訴意旨仍執前詞，否認犯罪，核無理由，應予駁回。
三、至公訴意旨另以：被告丙○○、甲○○於八十七年八月間某日在台北市○○○路
    、錦州街口，巧遇乙○○，詎丙○○、甲○○為索討上開款項，與三、四名姓名
    、年籍不詳之成年男子，基於妨害自由之共同概括犯意聯絡，強押乙○○至該路
    口附近某餐廳地下室內，而限制其行動自由，在索回六千元並令其簽下十一萬四
    千元之本票後，始讓乙○○離去，前後計限制其行動自由達二小時餘云云。按犯
    罪事實應依證據認定之，無證據不得推定其犯罪事實，刑事訴訟法第一百五十四
    條定有明文，本件公訴人認被告等涉有右揭犯行，無非係以被害人乙○○之指述
    及證人周新淦之證述，為其所憑之主要論據，訊據被告固坦承於右揭時地遇到乙○○，惟矢口否認有何妨害自由之犯行，被告丙○○辯稱：當天在咖啡店內巧遇
    乙○○，是乙○○主動找伊至咖啡店門口商談欠款之事，後乙○○無還款之意且
    腦羞成怒，並逕自往錦州街方向快步離去，伊見狀乃隨後追趕但仍無效果，整個
    過程並無對乙○○有何強暴脅迫之行為等語，被告甲○○辯稱：當天伊與丙○○
    及另外二名友人至該咖啡店談生意，巧遇乙○○在裡面，邱與張到咖啡廳門口談
    事情，後來伊出去找他們就不見了，並未限制乙○○之行動自由等語。經查，告
    訴人之告訴，係以使被告受刑事訴追為目的，是其陳述是否與事實相符，仍應調
    查其他證據以玆審認，最高法院五十二年台上字第一三○○號著有判例可資參照
    ，本件被害人乙○○指稱：伊與周新淦及另外二名女生在咖啡廳裡面，約十幾分
    鐘被告二人進來要債，伊便與被告等到門口談債務問題，中途並進到店內叫周新
    淦開車到對街等伊，後來與被告談不攏，甲○○就打電話叫人來，伊要跑卻被丙○○拉住，後來來了四個男的將伊拉到錦州街口餐廳地下室云云，其所述不僅與
    證人周新淦證述：當天伊與乙○○及其他朋友去喝咖啡，後來丙○○跟甲○○一
    起進來叫乙○○到外面談，伊覺得情形不大對就自己到對面車子裡等乙○○，約
    五分鐘後看見三、四名男子將乙○○拉走（見原審八十九年五月二十四日調查筆
    錄）等語不相符合，且被害人及證人均證稱當時進入咖啡廳內只有丙○○及甲○○二人，則被告如何在短短幾分鐘內叫來三、四名成年人將乙○○架走？況當日
    與乙○○一同在咖啡廳之人除周新淦外尚有其他友人，若乙○○確係遭架走限制
    自由達二小時，何以親眼目賭之周新淦及其他友人，均無一人向警方報案？且衡
    諸常情，林森北路及錦州街口為熙來人往之地點，乙○○大可大聲呼叫請求幫助
    ，而無遭被告等強行架走之可能，是此部份除了乙○○及周新淦之證詞外，並無
    其他相關事證足以佐證被告之犯行，自難僅以被害人及證人互相矛盾且與常情不
    符之指述，即認被告等有妨害自由之事實，此外，復查無其他積極證據證明被告
    確有公訴人所指犯行，惟公訴人認此部份若構成犯罪，與前揭論罪科刑部分有連
    續犯裁判上一罪關係，原判決就此部分不令為無罪之諭知，於法並無不合，附此
    敘明。
四、被告等均經合法傳喚，無正當理由而不到庭，爰不待其陳述，逕行判決。
據上論斷，應依刑事訴訟法第三百六十八條、第三百七十一條，判決如主文。
本案經檢察官蔡薰慧到庭執行職務。
中    華    民    國      九十    年      八        月      十七        日
                          臺灣高等法院刑事第八庭
                              審判長法  官  蔡  秀  雄
                                    法  官  楊  炳  禎
                                    法  官  沈  宜  生
右正本證明與原本無異。
如不服本判決應於收受送達後十日內向本院提出上訴書狀，其未敘述上訴之理由者並
得於提起上訴後十日內向本院補提理由書（均須按他造當事人之人數附繕本）。
                                    書記官  楊  翠  明
中    華    民    國      九十    年      八        月      二十        日
附錄  本判決論罪科刑法條
刑法第二百七十七條第一項
傷害人之身體或健康者，處三年以下有期徒刑、拘役或一千元以下罰金。
刑法第三百零二條第一項
私行拘禁或以其他非法方法，剝奪人之行動自由者，處五年以下有期徒刑、拘役或三
百元以下罰金。


司法院資訊處製作；財團法人民間司法改革基金會備份。
